臺灣高雄地方法院刑事判決　　　　　　　　　　　　　九十二年度自更字第二一號
　　自　訴　人　乙○○　男　五.
　　被　　　告　丙○○　男　五.
　　選任辯護人　邱明政　律師
右被告因偽造文書等案件，經自訴人提起自訴，前經甲○於中華民國九十二年九月四
日以九十二年度自字第二五七號裁定自訴駁回，自訴人不服該裁定提起抗告，經臺灣
高等法院高雄分院以九十二年度抗字第二九四號撤銷原裁定發回甲○重新審理，甲○
判決如左：
    主  文
丙○○無罪。
    理  由
一、自訴意旨略以：被告丙○○係高雄市私立國際高級商工職業學校（以下簡稱國際
    商工）校長，為從事業務之人。明知自訴人曾於民國八十六年間任職國際商工擔
    任校長秘書，且自訴人離職後，於九十二年五月二十一日具狀向高雄市議會陳情
    ，係以高雄市政府違法解散國際商工董事會及不予核備董事會議紀錄兩案，已經
    最高行政法院判決撤銷處分確定，而要求市議會基於監督之立場，督促市政府改
    善，並無破壞國際商工校譽之意。竟基於行使業務登載不實文書及誹謗之犯意，
    於九十二年六月十日，具體指謫「自訴人僅係國際商工約僱人員，既非董事會秘
    書、又非校長室專任秘書，僅助理校長處理雜務」、「自訴人任職期間即對校長
    及同仁提出多起訴訟」、「自訴人離職後，竟仍以秘書名銜招搖」、「自訴人實
    無訴願立場、膽敢違規為製造新聞，淆亂視聽，破壞本校招生業務」「足見自訴
    人品德品德、認知均有問題」及「足證此人居心險惡，不斷損害本校」等不實及
    有損自訴人名譽之事項，登載於職務上所掌管之國工校（１０）字第九二０四０號
    陳情書上，向高雄市議會陳情，足生損害於自訴人之名譽。因認被告涉犯刑法第
    二百十六條之行使第二百十五條業務登載不實文書及同法第三百十條第二項之加
    重誹謗罪嫌等語。
二、按刑法偽造文書罪，首要保護者，固為維護文書公共信用之社會法益，惟依司法
    院院字第一七○二號解釋及最高法院二十五年上字第五○一九號、二十九年上字
    第一七八七號判例所示意旨，應不以此為限，倘因該項文書而蒙受損害者，即屬
    本罪之直接被害人，可提起自訴。本件自訴人既主張因被告業務登載不實，致其
    名譽受損，客觀上已屬犯罪之直接被害人，自可對被告提起自訴。又刑事訴訟法
    第三百十九條第二項於九十二年九月一日公布施行，固增訂「自訴之提起，應委
    任律師為之」之規定，惟憲法第十六條規定人民有訴訟之權，乃屬人民在司法上
    之受益權，包括人民得依法定程序提起及實施訴訟之制度性保障；人民已依法取
    得之訴訟權，即屬其合法正當之信賴利益，自不得因嗣後法律之修正而剝奪，而
    自訴行為是否合法，係以提起時之法律規定為準，其提起時為法所准許者，既屬
    合法之自訴，自不因嗣後法律修正對自訴權之行為更有所限制而受影響。本件自
    訴人提起自訴時固未委任律師為之，惟其提起自訴之時間為九十二年七月八日，
    係在新法施行之前，既屬合法之自訴，自不因嗣後法律修正而受影響。從而，自
    訴人提起本件自訴之程式均屬合法，合先敘明。
三、次按犯罪事實應依證據認定之，無證據不得認定其犯罪事實；不能證明被告犯罪
    或其行為不罰者，應諭知無罪之判決，刑事訴訟法第一百五十四條第二項、第三
    百零一條第一項分別定有明文。又認定不利於被告之事實，須依積極證據，苟積
    極證據不足為不利於被告事實之認定，即應為有利於被告之認定，更不必有何有
    利之證據。再事實之認定，應憑證據，如未能發現相當證據，或證據不足以證明
    ，自不能以推測或擬制之方法，以為裁判之基礎。另告訴人之告訴，係以使被告
    受刑事訴追為目的，是其陳述是否與事實相符，仍應調查其他證據以資審認。又
    被害人之陳述如無瑕疪，且就其他方面調查又與事實相符，固足採為科刑之基礎
    ，倘其陳述尚有瑕疪，則在未究明前，遽採為論罪科刑之根據，即難認為適法（
    最高法院三十年上字第八一六號、四十年台上字第八六號、五十二年台上字第一
    三○○號、六十一年台上字第三○九九號分別著有判例可資參照）。而所謂無瑕
    疪，係指被害人所為不利被告之陳述，與社會上一般生活經驗或卷存其他客觀事
    實並無矛盾而言，至所謂就其他方面調查認與事實相符，非僅以所援用之旁證足
    以證明被害結果為已足，尤須綜合一切積極佐證，除認定被告確為加害人之可能
    外，在推理上無從另為其他合理原因之假設，有不合於此，即不能以被害人之陳
    述做為論斷之證據。
四、本件自訴人認被告涉有刑法第二百十六條之行使第二百十五條業務登載不實文書
    及同法第三百十條第二項之加重誹謗罪，無非係以被告係高雄市私立國際高級商
    工職業學校（以下簡稱國際商工）校長，為從事業務之人，竟於前揭向高雄市議
    會陳情公函，登載如自訴狀所載不實及有損自訴人名譽之事項，並有該紙公文一
    紙為其論據。
五、訊據被告丙○○固坦承有如自訴狀所載以國際商工之名義，具函向高雄市議會陳
    情等情，惟堅詞否認有何毀謗及偽造文書之犯行，辯稱：係因自訴人就有關國際
    商工之事項，先向高雄市議會陳情後，為端正視聽，並維護學校之權益，始以國
    際商工校長之名義，具函向高雄市議會陳情等語。查：
  (一)偽造文書罪部分：
    按刑法第二百十五條所謂「業務上作成之文書」，以文書之作成與其業務有密切
    關係，非執行業務即不能作成該文書者，始屬之。最高法院六十四年度第三次刑
    庭庭推總會決議可資參照。本件被告以國際商工校長名義，具狀向高雄市議會陳
    情，係因自訴人就有關國際商工之事項，先具狀向高雄市議會陳情後，始以國際
    商工校長之名義，向高雄市議會陳情，有國際商工國工校（１０）字第九二０四０
    號陳情書一紙在卷可憑（見自訴所提證物一），是被告此舉為一單純偶發事件，
    並非其平日綜理校務而持續執行之業務，尚難認與其所執行之校長業務有密切之
    關係。從而，該陳情書自非屬其業務上所作成之文書至明。核與刑法第二百十五
    條之「業務上登載不實文書」之構成要件不合，自難以該罪相繩。
  (二)加重毀謗罪部分：
  1.次按言論自由為人民之基本權利，憲法第十一條有明文保障，國家應給予最大限
    度之維護，俾其實現自我、溝通意見、追求真理及監督各種政治或社會活動之功
    能得以發揮。惟為兼顧對個人名譽、隱私及公共利益之保護，法律尚非不得對言
    論自由依其傳播方式為合理之限制。刑法第三百十條第一項及第二項誹謗罪即係
    保護個人法益而設，為防止妨礙他人之自由權利所必要，符合憲法第二十三條規
    定之意旨。至刑法同條第三項前段以對誹謗之事，能證明其為真實者不罰，係針
    對言論內容與事實相符者之保障，並藉以限定刑罰權之範圍，非謂指摘或傳述誹
    謗事項之行為人，必須自行證明其言論內容確屬真實，始能免於刑責。惟行為人
    雖不能證明言論內容為真實，但依其所提證據資料，認為行為人有相當理由確信
    其為真實者，即不能以誹謗罪之刑責相繩，亦不得以此項規定而免除檢察官或自
    訴人於訴訟程序中，依法應負行為人故意毀損他人名譽之舉證責任，或法院發現
    其為真實之義務，司法院釋字第五０九號解釋闡釋甚詳。
  2.又刑法第三百十條第一項誹謗罪之要件，必須係意圖散布於眾，而指摘或傳述足
    以毀損他人名譽之事，始足當之，同條第三項復規定，對於所誹謗之事，能證明
    為真實者，不罰。但涉於私德而與公共利益無關者，不在此限。再按以善意發表
    言論，而有因自衛、自辯或保護合法之利益者，不罰，刑法第三百十一條第一款
    規定甚明。是誹謗罪的構成要件雖未就行為人是否認識其指摘或傳述之事是否為
    真實加以規定，然刑法第三百十條第三項之規定為阻卻構成要件事由的主觀要件
    ，為前揭大法官釋字第五０九號解釋所肯認，因此，在非涉及私德而與公共利益
    有關的情形下，行為人之故意應包括對「其所指摘或傳述之事為不實」的認識，
    如果行為人主觀上非明知其所指摘或傳述之事為不實，即具備該阻卻構成要件事
    由的主觀要件，而欠缺構成要件故意，不成立誹謗罪。再刑法第三百十條第二項
    之誹謗罪以指摘或傳述足以毀損他人之名譽之事為其構成要件，而何謂足以損毀
    他人名譽之事，則應從一般社會之客觀通念就個別事實加以判斷，而非以當事人
    主觀之感受為認定之標準。末按刑法第三百十條第二項之誹謗罪須行為人將足以
    毀損他人名譽之事，著為文字或繪成圖畫，散發或傳布於大眾始足當之，如僅告
    知特定人或向特定機關陳述，即與犯罪構成要件不符（最高法院七十五年度台非
    字第一七五號判決亦同此見解）。
  3.經查：
    國際商工前後任董事會之爭端，業已多次經媒體批露，此有卷附之剪報及網頁
    資料可稽，該事件已係社會眾所週知之事項。且該校董事會之重整，非僅關係該
    校前後任董事或學校教職員工之權益，並影響全體學生之受教權，攸關公共利益
    甚鉅。本件被告時為國際商工之校長，見中國時報報導自訴人向高雄市議會陳情
    有關董事會之事務（參九十二年自字第二五七號卷五十五頁被證一），在未能得
    知自訴人向高雄市議會陳情內容情況下，因自訴人與該校間就自訴人之聘約關係
    、資遣費等曾有多起訴訟，自訴人並曾前往該校懸掛白布條靜坐抗議（參甲○卷
    第二十一頁以下被證一至八），被告唯恐自訴人陳情內容再度傷及校譽，影響學
    校業務，透過本案公文向高雄市議會說明自訴人於該校之地位及經歷並輔以對自
    訴人主觀之評論意見，期望對自訴人之陳情有所澄清，藉以維護學校權益，核被
    告所為並非僅涉及自訴人私德而與公益無關，先予敘明。
    而依被告所提甲○八十九年度勞訴字第五八號等自訴人與國際商工間之判決等
    資料以觀（參甲○卷第二十一頁以下被證一至八），就自訴人為該校雇員及曾經
    對該校提出多起訴訟部分，被告有相當證據及理由確信為真實而為陳述，並非毫
    無根據、自行杜撰而為上開指摘，則被告具函向高雄市議會陳情，依前所述非僅
    涉及私德而與公益無關，而被告就自訴人經歷之陳述，依其所提證據又有相當證
    據可認為為真實，就此部分主觀上難認被告有加重毀謗之犯罪故意。而對自訴人
    主觀評論意見部分，自訴人除與該校間就聘約關係有多起訴訟外，並於九十一年
    五月十四日因聘約關係，見訴外人張良成親自散發載有「校方非法迫害、良成靜
    坐抗議」「仍得到喪失良知的主管的羞辱與對待」「在黑箱作業，缺乏程序與實
    質正義的決定下再遭一級主管於所謂考核委員會中的議決下莫名粗糙的解雇」「
    綜上未公開、公正、公平落實人事問題，而一級主管願淪為黑箱作業之工具，不
    為實質正義而伸張，不知全力招生，只思為保權位附和整肅他人，理當為不審慎
    思慮的後遺症負責」等語之傳單於國際商工校內導師室之導師，自訴人遂與訴外
    人張良成共同在該校門口，持抗議布條及由訴外人張良成口述上開傳單等情，有
    臺灣高等法院高雄分院九十一年度上訴字第二０二五號判決可參（被告所提證物
    八），此次被告再經由報紙知悉自訴人對高雄市議會提出陳情，被告為尋求高雄
    市議會之支持，依自訴人過去行為而提出主觀之評論，就社會通常觀念判斷，並
    非以損害自訴人名譽為目的，揆諸前揭說明，自難認本件被告就自訴人所為主觀
    之評論意見，具有誹謗自訴人名譽之故意。
    又查本件被告僅係將上開陳情書，函送高雄市議會，並副知高雄市政府，其餘
    副本則由該校及董事會自行存參，是被告陳情之對象為特定之機關，與散發或傳
    布於不特定之大眾者迴異，亦與刑法第三百十條第一項之犯罪構成要件不符。
六、綜上所述，被告以國際商工名義發函之陳情書，既非與被告所執行之校長業務有
    密切之關係，且被告具函向高雄市議會陳情，主觀上並無侵害他人名譽之故意，
    客觀上亦無散布之事實，此外，復查無其他積極證據足認被告有自訴意旨所指偽
    造文書及誹謗犯行，自應為無罪之諭知。
據上論斷，應依刑事訴訟法第三百四十三條、第三百零一條第一項，判決如主文。
中　　　華　　　民　　　國　　九十三　　年　　 十二 　　月　　 三十 　　日
                                      臺灣高雄地方法院刑事第十五庭
                                          審判長法  官  莊松泉
                                                法  官  林永村
                                                法  官  林揚奇
右正本證明與原本無異。
如不服本判決，應於收受送達後十日內向甲○提出上訴書狀。
      　　　　　　　　　　　　　　　　　　　　　書記官  于耀文
中　　　華　　　民　　　國　　九十三　　年　　 十二 　　月　　 三十 　　日
